【裁判字號】    95,訴,1833
【裁判日期】    970312
【裁判案由】    偽造文書等
【裁判全文】
臺灣高雄地方法院刑事判決              95年度訴字第1833號
公  訴  人  臺灣高雄地方法院檢察署檢察官
被      告  甲○○
上列被告因偽造文書等案件，經檢察官提起公訴（94年度偵字第17913
號），本院判決如下：
    主  文
甲○○無罪。
    理  由
一、公訴意旨略以：被告甲○○與共同被告乙○○、戊○○（改
    名為簡佩曇，均另行審結）共同基於意圖為自己不法所有之
    犯意聯絡，藉著告訴人丁○○因想從事國際金融票券買賣業
    務，需尋求美金存款證明作為國際票券買賣交易擔保使用之
    際，於民國93年4 月間起，先由共同被告乙○○介紹告訴人
    丁○○與佯稱係「國泰世華基金會」資金管理人之被告見面
    ，經多次商討會面後，被告與共同被告乙○○即提供偽造的
    荷蘭銀行5 億美元存款證明書及存款人丙○○之授權書以取
    信告訴人丁○○，而於93年5 月27日雙方至被告所委任之建
    和聯合會計師事務所，由案外人張森陽會計師公證簽立協議
    書，約定告訴人丁○○提出新臺幣（下同）200 萬元本票交
    付見證人張森陽保管，待被告完成本案swiftM 799，交付回
    條收據予告訴人丁○○後，即可取得上開200 萬元銀行本票
    ，嗣於完成簽約後，被告即佯以告訴人丁○○未支付相關費
    用及協議到期可代為向基金會展延為由，要求告訴人丁○○
    以現金匯款，致告訴人丁○○不疑有他，陷於錯誤，在向公
    證人張森陽領回作為擔保之票據轉換成現金後，分別於93年
    5 月31日、93年6 月7 日、93年6 月11日各匯款現金50萬元
    至被告所佯稱「國泰世華基金會」秘書戊○○所開立荷蘭銀
    行台北分行0000000000號帳戶內，共詐得現金150 萬元。告
    訴人丁○○並再交付所開立之臺灣企銀50萬元支票及100 萬
    元商業本票各1 紙予被告等人，嗣後告訴人丁○○取得銀行
    座標告知被告後，即要求被告及共同被告乙○○通知基金會
    依合約內容，要求存款銀行對告訴人丁○○所指定之債券交
    易銀行發出擔保同意書作為最後合約之完成，惟該債券交易
    銀行遲未收到相關資料，告訴人丁○○始發覺有異，經查核
    後，發現上開存款證明書及授權書皆係偽造，因認被告涉犯
    刑法第339條、第210 、216 條之罪等語。
二、程序方面：
  (一)按證人、鑑定人依法應具結而未具結者，其證言或鑑定意見
    ，不得作為證據，刑事訴訟法第158 條之3 定有明文。告訴
    人僅係發動告訴權之地位，其陳述關於犯罪事實內容部分，
    即屬基於證人地位而為，依前開法律規定，自應依法具結，
    其證言始得採為證據。本案偵查中檢察官以告訴人身分傳訊
    丁○○，本質上屬於證人，自應依法具結，檢察官未命告訴
    人丁○○於供前、供後具結，於此亦查無何依法不得令其具
    結之情形，揆諸前揭說明，告訴人丁○○於偵查中未經具結
    所為之陳述，依法自不得作為證據。
  (二)本判決所引用之其他證據資料（詳後引證據），其中傳聞證
    據部分，縱無刑事訴訟法第159 條之1 至第159 條之4 或其
    他規定之傳聞證據例外情形，亦因檢察官、被告或同意可作
    為證據使用，或未聲明異議，依刑事訴訟法第159 條之5第1
    項、第2 項之規定，本院審酌該證據作成之情況，認為適當
    ，應得為證據。
三、實體方面：
  (一)按犯罪事實應依證據認定，無證據不得認定犯罪事實；不能
    證明被告犯罪者，應諭知無罪之判決，刑事訴訟法第154 條
    第2 項、第301 條第1 項分別定有明文。次按事實之認定，
    應憑證據，如未能發現相當證據，或證據不足以證明，自不
    能以推測或擬制之方法，為裁判基礎；且認定不利於被告之
    事實須依積極證據，苟積極證據不足為不利於被告事實之認
    定時，即應為有利於被告之認定；另認定犯罪事實所憑之證
    據，雖不以直接證據為限，間接證據亦包括在內，然而無論
    直接證據或間接證據，其為訴訟上之證明，須於通常一般之
    人均不致有所懷疑，而得確信其為真實之程度者，始得據為
    有罪之認定，倘其證明尚未達到此一程度，而有合理之懷疑
    存在而無從使事實審法院得有罪之確信時，即應由法院為諭
    知被告無罪之判決，亦有最高法院40年台上字第86號、30年
    台上字第816 號、76年台上字第4986號判例意旨足資參照。
  (二)公訴意旨認定被告涉犯刑法第339 條、第210 、216 條之罪
    ，無非以：被告及共同被告戊○○、乙○○之供述、證人丁○○之指述、荷蘭銀行5 億美金存款證明書、存款人林力宏
    授權書、匯款單、支票、商業本票、協議書、荷蘭銀行帳戶
    帳號0000000000號交易明細資料等為憑。惟訊據被告堅決否
    認有何詐欺、偽造文書犯行，辯稱：共同被告戊○○向伊表
    示其有資金可供出借，伊在經由共同被告乙○○介紹而得知
    證人丁○○欲從事國際金融票券買賣而有資金需求後，乃介
    紹證人丁○○向共同被告戊○○借款，而因共同被告戊○○
    住居台北，其向伊表示由伊出面與同居於高雄之證人丁○○
    辦理簽約事宜，事成後將給付伊所得利潤之8 ％當作仲介佣
    金，並指示證人丁○○需先提出200 萬元之借款費用，伊嗣
    乃依共同被告戊○○之指示與證人丁○○辦理後續簽約事宜
    ，嗣因證人丁○○於簽約1 個月後，仍僅能提出150 萬元款
    項，伊與共同被告乙○○為使合約順利履行，尚各自出資25
    萬元合計為50萬元代證人丁○○匯款予共同被告戊○○以補
    足差額，證人丁○○並拿1 張50萬元的支票給共同被告乙○○，伊於事後亦陪同證人丁○○一同至台北找共同被告戊○○催促給付相關文件以利證人丁○○辦理銀行擔保交易事宜
    ，而本案相關文件及流程均為共同被告戊○○所交付並指示
    ，伊並不知相關文件係屬偽造，伊發現共同被告戊○○詐騙
    犯行後，因對證人丁○○深感歉咎，亦與證人丁○○和解賠
    償100 萬元，伊本身亦為受害人等語。經查：
  1.證人即告訴人丁○○為從事國際金融票券買賣業務而有資金
    需求，乃透過被告與共同被告乙○○認識共同被告戊○○，
    並由被告提供荷蘭銀行5 億美元存款證明書及存款人丙○○
    之授權書影本予證人丁○○觀覽後，被告與證人丁○○即於
    上揭時日簽訂協議書，約定由資方代表即被告（甲方）提供
    荷蘭銀行5 億美元之資金供證人丁○○操作國際金融票券買
    賣作業，證人丁○○並保證全案操作完成，資方可獲得之總
    額利潤不少於本金之20％，證人丁○○則同時交付面額為10
    0 萬元之台北國際商業銀行簽發之本票及簽發100 萬元商業
    本票各1 紙以為擔保，嗣於上揭時日分別3 次各匯款50萬元
    共計150 萬元入共同被告戊○○名下之荷蘭銀行台北分行帳
    號000000 0000 號帳戶內，共同被告乙○○則於93年6 月25
    日亦匯款50萬元入上開共同被告戊○○之帳戶，而上開荷蘭
    銀行5 億美元之款證明書及存款人丙○○之授權書影本均屬
    偽造，被告於94年3 月8 日與證人丁○○簽立和解書，賠償
    100 萬元各節，為被告所是認在卷，並經證人丁○○、丙○○證述此部分相關情節綦詳，且有協議書、本票、匯款單、
    荷商荷蘭銀行股份有限公司95年8 月31日風管荷銀信字第95
    0277號函、和解書等件在卷可憑，此部分事實均堪認定。
  2.證人丁○○於本院審理中結證稱：剛開始是共同被告乙○○
    私底下跟伊介紹被告是「國泰世華基金會」執行長，並說她
    是被告的秘書，他們可以幫伊找到資金，共同被告乙○○介
    紹被告時說是「王董」，被告當時只是笑一笑，並沒有特別
    表示身分，被告有說很多人向其借資金去操作，當時伊拿到
    銀行定存單時，伊有問是否可以查證，被告及共同被告乙○○說查證可以，但須銀行對銀行才能查證，伊有撥打他們給
    的銀行經理的電話，結果找不到銀行經理，伊後來發現被告
    與共同被告乙○○所提供之資料有錯誤時，又約他們出來詢
    問，他們說是伊銀行操作有問題，後來發現他們提供資料有
    誤，他們說要要求銀行作修改，上開事項有時候是被告跟共
    同被告乙○○一起告訴伊，有時候是伊問共同被告乙○○，
    在這個過程中，他們也沒有辦法將銀行作業及信用狀實務說
    的很清楚，因為伊也是外行，當時洽談時，伊有跟被告要求
    要有定存單的中英文授權版，被告表示其要通知台北將授權
    書開出來，授權書及存款人丙○○之資料是共同被告乙○○
    在伊與被告簽約後交給伊確認的，後來伊委託的外國銀行一
    直沒有收到荷蘭銀行確認資金的函文，伊覺得奇怪，問被告
    及共同被告乙○○，他們也很緊張，最後一次文件要修改的
    時候，伊等就一起上台北找共同被告戊○○，在那邊等很久
    ，一開始共同被告戊○○都避不見面，伊等去的時候，共同
    被告戊○○態度很惡劣，伊匯款都是匯到共同被告戊○○帳
    戶，之前伊知道文件是用傳真或寄下來給被告及共同被告乙○○等語（本院卷第112 至121 頁），並與其於警詢中所證
    稱：伊在93年4 月底在案外人朱瑞元公司見到共同被告乙○○，共同被告乙○○向伊表示認識「國泰世華基金會」資金
    管理人「王董」即被告，被告可以操作該基金內部資金，其
    可以幫忙介紹被告與伊認識取得資金，93年5 月初，雙方見
    面時，被告一直吹噓說他已經做過好幾件類似的個案，但都
    沒成功，因為與他接洽的都是假的，當時被告還要共同被告
    乙○○到車上拿出一些彩色影印的銀行定存單給伊看，並表
    示可以借一張荷蘭銀行5 億美金的定存單作操作，但必需支
    付相關費用，之後幾次見面都是討論費用問題，最後達成協
    議，被告後來拿一張彩色影印的荷蘭銀行5 億美元定存單給
    伊，伊拿回去研究後，發現內容有誤，被告解釋可能是打字
    錯誤，可以要求銀行更正，伊後來並要求被告提供該存款人
    授權書的中英文版本，共同被告乙○○後來就拿了一張中英
    文版本的授權書及存款人丙○○的身分證及護照影本給伊…
    事後伊向被告索討款項，被告表示也是受害人，都被共同被
    告戊○○所詐騙，伊在索討過程中，亦曾與被告及共同被告
    乙○○、戊○○及自稱為基金會執行長的李振和到共同被告
    戊○○家中商討等語（他字卷第26至29頁）互核大致相符，
    而證人丁○○為本案被害人，其嗣雖與被告達成和解，但其
    所受損失並未全獲彌補，自無甘冒刑事偽證罪責而故意迴護
    被告之理，是其前揭所述應屬可採。則本案存款人丙○○之
    授權書既係由共同被告乙○○直接交付給證人丁○○，被告
    並未經手，其他相關文件則均係自台北用傳真或寄下來給被
    告後，再由被告轉手交付證人丁○○，被告所辯本案相關文
    件均由共同被告戊○○交付，其並不知詳情等語，即非全然
    無據，而被告並非專業人士，僅有小學學歷，之前亦未曾介
    紹過本案之資金借貸，此經被告自承在卷，則上開文件雖曾
    經證人丁○○表示資料有誤而修正，惟證人丁○○亦證稱銀
    行定存文件缺乏管道可供查明（本院卷第225 頁），則毫無
    經驗之被告是否能單憑證人丁○○之陳述即辨認出共同被告
    戊○○所交付之銀行定存文件有偽造之嫌，尚非無疑。又參
    以共同被告乙○○於本院準備程序中供稱：證人丁○○繳付
    150 萬元後，共同被告戊○○以合約到期為由，要結束案子
    ，並表示若要合約繼續，必須再補50萬元，將200 萬元補足
    ，因為證人丁○○已經沒有錢，伊與被告就各籌措25萬元共
    50萬元，由伊匯給共同被告戊○○，之後，伊與被告及證人
    丁○○就一直催促共同被告戊○○提出文件，因為共同被告
    戊○○遲遲不出文件，伊等三人就到台北找共同被告戊○○
    等語（本院卷第37頁），且共同被告乙○○確於93年6 月25
    日匯款50萬元入共同被告戊○○上開荷蘭銀行帳戶，有華南
    商業銀行匯款單1 紙在卷可稽（本院卷第26頁），勾稽證人
    丁○○證述其交付之款項為150 萬元，並有1 張面額50萬元
    之支票交給共同被告乙○○（本院卷第112 頁），與被告所
    辯其與共同被告乙○○匯款50萬元後，證人丁○○乃交付面
    額50萬元之支票與共同被告乙○○之語相符，則被告與共同
    被告乙○○為使證人丁○○能順利履約獲得資金，確曾代付
    50萬元之事實，應堪認定。則被告斯時若已知悉相關文件係
    屬虛偽而欲詐騙證人丁○○，應無在明知證人丁○○已無資
    金而不可能再由之獲得任何金錢之情況下，仍自行出資25萬
    元以促使證人丁○○能順利履約獲得資金，自招損失之理，
    且被告與證人丁○○及共同被告乙○○事後曾一同至台北找
    共同被告戊○○要求出具文件以使證人丁○○得順利取得資
    金，卻遭共同被告戊○○惡言相向，亦經證人丁○○證述如
    前，被告若與共同被告戊○○共謀詐騙或知悉銀行文件係屬
    偽造，於渠等已詐取證人丁○○150 萬元款項之後，被告即
    可逕自潛逃或避不見面，並無再與證人丁○○偕同至台北找
    共同被告戊○○要求出具文件之必要，是被告或係惑於本案
    仲介成功後，其所可獲得之高額報酬（依協議書之約定，資
    方可得不少於本金之20％利潤，被告則可從中取得8 ％之佣
    金，即5 億美金×20％×8 ％，約為800 萬美金），乃欲極
    力促使證人丁○○履約，縱然對於其是否為「國泰世華基金
    會」執行長或基金管理人未極力撇清而或有隱瞞之情，然以
    其自行出資25萬元，並陪同證人丁○○至台北找共同被告戊○○索討文件，且於事後尚賠償證人丁○○100 萬元等情觀
    之，被告於仲介證人丁○○借款時顯無詐欺之不法所有意圖
    ，亦不知情共同被告戊○○所交付之文件有偽之事實，應堪
    認定，自尚無足構成刑法之詐欺、偽造文書罪責。至公訴人
    固請求傳訊共同被告戊○○、乙○○到庭進行交互詰問，惟
    共同被告戊○○、乙○○均經合法通知未到庭亦拘提未到，
    有卷附送達證書及拘提報告在卷可按，且渠等二人縱經傳訊
    到庭，與本院前開認定亦不生影響，附此敘明。
  (三)綜上所述，公訴人所舉前開證據，尚不足使本院達於通常一
    般之人均不致有所懷疑，而得確信其為真實之程度，致使無
    從形成有罪之確信，則依罪證有疑利於被告之證據法則，即
    不得遽為不利被告之認定。此外，復查無其他積極證據足資
    認定被告有何公訴人所指之詐欺、偽造文書犯行，依法自應
    為被告無罪之諭知。
據上論斷，應依刑事訴訟法第301 條第1 項，判決如主文。
本案經檢察官王朝弘到庭執行職務。
中    華    民    國    97    年    3     月    12    日
                  刑事第十三庭審判長法  官  黃惠玲
                                    法  官  黃苙荌
                                    法  官  郭宜芳
以上正本證明與原本無異。
如不服本判決，應於判決送達後10日內，向本院提出上訴狀。
中    華    民    國    97    年    3     月    14    日
                                    書記官  何承育


司法院資訊處製作；財團法人民間司法改革基金會備份。
